【裁判字號】    97,重訴,2
【裁判日期】    981217
【裁判案由】    損害賠償
【裁判全文】
臺灣屏東地方法院民事判決               97年度重訴字第2號
原      告  己○○
            庚○○
            丙○○
共      同
訴訟代理人  周春米 律師
被      告  譯駿營造有限公司
法定代理人  辛○○
訴訟代理人  陳世明 律師
上列當事人間請求損害賠償事件，本院於民國98年12月3日言詞
辯論終結，判決如下：
    主  文
原告之訴及假執行之聲請均駁回。
訴訟費用由原告庚○○負擔百分之十三，原告丙○○負擔百分之
三十六，餘由原告己○○負擔。
    事實及理由
一、原告主張略以：
  (一)原告己○○在坐落屏東縣鹽埔鄉○○段210 地號土地闢有魚
    塭養殖石斑魚，原告庚○○則於坐落同段121 地號土地蓋有
    雞舍養雞，原告丙○○在坐落同段135 地號土地亦蓋有雞舍
    養雞，被告則係向屏東縣鹽埔鄉公所（下稱鹽埔鄉公所）承
    攬「鹽埔圳第六支線排水改善工程」（下稱系爭工程）。民
    國96年8 月上旬，被告承攬上開工程靠近上開養殖場、雞舍
    ，位在屏東縣鹽埔鄉○○村○○路與鹽埔圳第六支線交會處
    之板橋（下稱系爭板橋）已完工，並開放通車，惟被告並未
    立即將板橋下支撐之模板移除，板橋附近亦堆置被告施工所
    用之模板，原告己○○及訴外人鹽埔鄉彭厝村村長戊○○因
    見雨汛將至，均曾向鹽埔鄉公所與被告聯繫，請求立將上開
    模板移除，以利排水，避免造成阻塞，惟被告置若罔聞，未
    予完全清除，96年8 月13日屏東大雨，被告任意堆置之模板
    遭沖至板橋下，又因板橋下之模板未完全拆除，上開模板均
    卡在橋下，阻擋排水溝水流，造成洪水溢流，沖毀原告3 人
    所有上開之魚塭、雞舍，原告己○○養殖之石斑魚均遭沖散
    ，而原告庚○○、丙○○養殖之雞隻幾遭淹死，造成原告3
    人損失慘重。又系爭板橋所在之鹽埔圳第六支線下之排水溝
    ，確實存在排水功能，系爭工程監工人員及鹽埔鄉公所承辦
    人員均曾要求被告應將系爭板橋下之模板拆除，以利排水，
    惟被告卻未拆除，導致水溝排水功減損，足認被告未拆除模
    板之不作為，造成原告受有損害，有相當因果關係，被告自
    應負侵權行為損害賠償責任。
  (二)原告己○○養殖之石斑魚因魚塭遭沖垮而流失，原告庚○○
    、丙○○所養殖之雞隻幾遭淹死，原告3 人所受之損害陳述
    如下:
  (1)原告己○○部分：原告係於94年11月間開始養殖石斑魚，近
    96年8 月已近成魚階段，原告並已聯絡訴外人中盤商陳秋霖
    到場洽商，粗估可收成約70,000至80,000台斤，此部分爰以
    75,000台斤計算，又按當時市價每台斤新臺幣（下同）45元
    計算，原告本可預期收成之利益為3,375,000 元，因被告之
    侵權行為以致喪失，應由被告賠償。
  (2)原告庚○○部分：原告養殖之雞隻計有9,000 隻遭溺死，此
    有原告委託清除化製之原料來源單6 份可證，每隻以4 台斤
    計算，每台斤25元，原告本可預期收得之利益為900,000 元
    ，因被告之侵權行為以致喪失，應由被告賠償。
  (3)原告丙○○部分：原告養殖之雞隻計有24,000隻遭溺死，每
    隻以4 台斤計算，每台斤25元，原告本可預期收得之利益為
    2,400,000 元，因被告之侵權行為以致喪失，應由被告賠償
    。
  (三)基上，原告己○○受有損害為3,375,000 元，原告庚○○受
    有損害為900,000 元，原告丙○○受有損害為2,400,000 元
    ，為此依侵權行為損害賠償之法律關係提起本件訴訟等語。
    並聲明：(1)被告應給付原告己○○3,375,000 元，及自起訴
    狀送達翌日起至清償日止，按年息5%計算之利息。(2)被告應
    給付原告庚○○900,000 元，及自起訴狀送達翌日起至清償
    日止，按年息5%計算之利息。(3)被告應給付原告丙○○2,40
    0,000 元，及自起訴狀送達翌日起至清償日止，按年息5%計
    算之利息。(4)願供擔保，請准宣告假執行。
二、被告抗辯略以：
  (一)被告雖向鹽埔鄉公所承攬系爭工程，惟系爭工程於96年8 月
    13日時並未完工，亦未驗收，在系爭工程施工期間，鹽埔圳
    第六支線已經封閉，不具有排水功能，上游封閉處鹽埔鄉公
    所另設有引水道，並非原告所主張係因被告施工不善，未清
    除模板導致鹽埔圳第六支線阻礙而造成洪水溢流。又原告主
    張系爭板橋於96年8 月13日已經完工通車一事，亦有謬誤，
    因系爭工程之舊板橋拆除後，因鹽埔鄉公所變更設計，以致
    停工一個月，造成民眾通行不便甚久，民怨極深，為紓解民
    怨，鹽埔鄉公所於96年8 月間先開放通行，然系爭工程之板
    橋尚未完工、驗收，鹽埔圳第六支線尚未恢復排水功能。
  (二)系爭板橋，雖為被告所施作，然模板必須等到水泥完全硬化
    之後，方可拆除（水泥硬化需28日以上，水泥硬化不完全就
    將模板拆除，會導致龜裂、變形，影響工程品質，無法驗收
    ），因此若無礙工程之驗收時限，通常是越晚拆除越好，系
    爭工程板橋之水泥灌漿是在96年7 月中旬，最早亦需至96年
    8 月中旬方可拆除，然96年8 月中旬連續兩個颱風（8 月6
    日至8 月8 日為帕普颱風，8 月9 日為梧堤颱風），自96年
    8 月7 日起即連續下雨而不能施工，被告未拆除系爭板橋下
    方之模板，乃依據工程之規範施工及颱風天雨所致，並無違
    誤、過失之處。
  (三)96年8 月13日鹽埔地區遭遇百年一次之大洪水，當日之降雨
    量高達554.5 公厘，而系爭板橋所在溝渠之截面僅深1.8 公
    尺、寬4 公尺，排水量甚小，即若系爭工程溝圳排水良好，
    無受到模板之阻礙，仍是宣洩不及，原告之漁塭、雞舍仍是
    難以保全，原告所受之損失，顯與被告未將模板拆除並無因
    果關係。倘若淹水是因系爭工程模板未拆除阻礙水流，以致
    水流溢出橋面流入位於北方原告等人所有之魚塭、雞舍，則
    水流溢出橋面後應是由南向北沿橋面兩側溢流，橋面兩側因
    水流沖刷所受之損害情形，應是相同，然由水患退後之照片
    觀察，橋面左右二側受損之情形並不相同，東側較為輕微，
    西側較為嚴重，足見當時水流乃是由東向西沖刷，顯然淹水
    之水流流向乃是由東向西，並非由南往北，而位於北方原告
    等人所有之漁塭、雞舍遭淹沒，其水流乃是源於東方而來，
    並非被告未拆模板所致。再者，本件經送鑑定結果，國立屏
    東科技大學鑑定結論亦認為96年8 月13日豪雨之淹水主因是
    降水太多，並非未拆模板所致，故原告之損失純因天災所致
    ，實非人為疏失造成。
  (四)退步而言，縱認被告應負侵權行為損害賠償責任，惟原告未
    舉證受損之金額，被告否認原告己○○養殖石斑魚成魚75,0
    00台斤，並否認當時石斑魚成魚之市價為每台斤45元；否認
    原告庚○○有養殖雞隻9,000 隻，並否認當時每隻雞隻之市
    價為100 元；否認原告丙○○有養殖雞隻24,000隻，並否認
    當時每隻雞隻之市價為100 元等語。並聲明：(1)原告之訴駁
    回。(2)如受不利之判決，願供擔保請准宣告免為假執行。
三、本件原告主張被告承攬系爭工程，而被告於96年8 月13日時
    並未將系爭板橋下方之模板拆除之事實，為被告所不爭執，
    且有系爭工程契約書1 份在卷可證，自堪信為真正。惟原告
    主張因被告未拆除模板，以致系爭板橋下之溝渠造成阻塞，
    以致水流溢出橋面，沖毀原告所有之魚塭、雞舍，造成原告
    損害一節，則為被告所否認，並以前詞置辯，是本件應予審
    酌者為被告未拆除模板之不作為，是否應對原告所受之損害
    負侵權行為損害賠償責任？經查：
  (一)按當事人主張有利於己之事實者，就其事實有舉證之責任，
    民事訴訟法第277 條前段定有明文。故原告主張侵權行為之
    損害賠償請求權存在者，應先就有責原因之事實存在、有損
    害之發生及二者間有相當因果關係存在等成立要件先負其舉
    證之責任，如未能舉證上開要件成立，即不得謂其請求權存
    在。本件被告雖抗辯所承攬之系爭工程於96年8 月13日並未
    完工驗收且鹽埔圳第六支線已經封閉，不具有排水功能一節
    ，惟96年8 月7 日至96年8 月13日期間，系爭工程之監工單
    位即丁○○結構技師事務所即因颱風來襲通知被告應拆除系
    爭板橋下方模板，以保持水路暢通，此有系爭工程監工日報
    表1 份可稽，並經證人即系爭工程監工人員林進慶證述：我
    們於96年8 月7 日就有要求被告應將模板拆除等語（本院卷
    第100 頁）及證人即鹽埔鄉公所課長乙○○證稱：早在96年
    8 月13日前一星期我就接獲彭厝村村民要求要拆除模板，我
    有通知被告應將模板拆除，被告也說好等語（本院卷第103
    頁）屬實，足認系爭工程業主即鹽埔鄉公所及監工單位確有
    指示被告應拆除模板，而被告未依其指示拆除模板，則以模
    板如未拆除，將不利排水之事實，應為系爭工程業主、監工
    單位及承包商所知悉，顯見系爭板橋所在之鹽埔圳第六支線
    於96年8 月13日應仍有排水之功能，被告抗辯鹽埔圳第六支
    線已經封閉，不具有排水功能一節，未能舉證以實，自難採
    信。是本件原告所受之損害在鹽埔圳第六支線有排水功能之
    情形下，與被告未依指示拆除模板之不作為有無相當因果關
    係存在，揆諸上開法條及說明，自應由原告負舉證責任。
  (二)96年8 月13日屏東地區正值梧提颱風來襲，當日降雨量逾50
    0 釐米，並造成多處地區災情等情，此有被告所提供之中央
    氣象局新圍站逐日逐時氣象資料1 份及電子報影本（本院卷
    第55頁、80-88 頁）可參，並為本院職務上所知悉。又證人
    乙○○證述：96年8 月13日下午2 點半，公所成立災害應變
    中心，我與鄉長出外巡視系爭板橋時，水尚未溢出，到下午
    4 點半時整個鹽埔鄉淹水，高朗村及新圍村淹到肚子高等語
    及證人即彭厝村村長戊○○證述：原告己○○的魚塭地勢較
    低窪，當日下午約4 、5 點與被告在系爭板橋察看時，水還
    沒有淹過橋面，但是有低窪地區已經有水了，約待了10分鍾
    後就離開，後來模板塞在圳道，板橋已經全部都是水，我們
    彭厝村有3 條圳，最寬約20幾米，彭厝村是在下游，上游有
    鹽埔村、鎮興村及高朗村，6 號圳是比較小的等語（參本院
    97年6 月19日、98年10月22日言詞辯論筆錄），並細觀證人
    戊○○指認當日系爭板橋淹水情形之照片（本院卷第76、78
    頁）及鄰近新圍村、高朗村淹水情形照片（本院卷第112-11
    6 頁），顯見系爭板橋淹水漫延路面面積甚為廣泛，鄰近上
    游之新圍村、高朗村淹水水深及膝，堪認96年8 月13日豪雨
    所造成之淹水面積確屬廣泛，衡諸常情，當日豪雨所造成之
    降雨量，本即會造成鹽埔圳第六支線水位上升，是被告未拆
    除系爭板橋下模板之不作為，是否為鹽埔圳第六支線溢流至
    路面，以致原告受有損害之必要條件，即非無疑。
  (三)按侵權行為損害賠償之債，須損害之發生與加害人之故意或
    過失加害行為間有相當因果關係，始能成立。所謂相當因果
    關係，係以行為人之行為所造成之客觀存在事實，依經驗法
    則，可認通常均可能發生同樣損害之結果而言；如有此同一
    條件存在，通常不必皆發生此損害之結果，則該條件與結果
    並不相當，即無相當因果關係；不能僅以行為人就其行為有
    故意過失，自認該行為與損害間有相當因果關係（最高法院
    90年度台上字第772 號裁判意旨參照）。本件關於鹽埔圳第
    六支線溢流之主因係降雨太多或被告未拆除模板所致？經送
    國立屏東科技大學鑑定結果，結論認為鹽埔圳第六支線淹水
    之主因是降雨太多，並非系爭板橋下方模板未拆除所致，此
    有該校鑑定報告1 份可證。本院審酌該鑑定報告鑑定之要點
    在於檢驗系爭板橋處之設計斷面流量是否大於96年8 月13日
    當日洪峰流量，若設計流量小於洪峰流量，即表示即使系爭
    板橋下方模板未拆除，系爭板橋仍會溢流；反之，若設計流
    量大於洪峰流量，便表示未拆除之模板阻塞水流，導致鄰近
    地區淹水，符合經驗法則，復經該校甲○○副教授到場詳述
    鑑定過程（參98年12月3 日言詞辯論筆錄），佐以鑑定人學
    術專業之地位且曾經受法院囑託有關淹水主因之鑑定經歷，
    認該鑑定報告應可採信，是被告抗辯鹽埔圳第六支線溢流之
    主因是當日降雨太多，並非系爭板橋下方模板未拆除所致，
    堪可憑信。
  (四)鹽埔圳第六支線溢流之主因並非系爭板橋下方模板未拆除所
    致，業如前述，則被告未拆除系爭板橋下方模板之不作為，
    顯難認係原告受有損害之必要條件，亦即被告未拆除系爭板
    橋下方模板之不作為，難認與原告所受之損害有相當因果關
    係存在。原告雖主張彭厝村除鹽埔圳第六支線外，尚有兩條
    排水圳，周遭並未淹水，且98年之八八水災（即莫拉克風災
    ），降雨量甚高，惟原告之魚塭、雞舍並未淹水導致損害一
    節，惟據證人戊○○上開證述：彭厝村三條排水圳寬窄不一
    ，鹽埔圳第六支線是比較小的等語，可見排水圳既寬窄不一
    ，其設計排水流量自不相同，即難以其餘兩條排水圳並未淹
    水，逕推論鹽埔圳第六支線溢流主因係被告未拆除系爭板橋
    下方模板所致。末查，98年八八水災之降雨量固然甚高，並
    經鑑定人甲○○到場說明：以98年8 月8 日之降雨量取當日
    上午9 至10時平均值即超過鹽埔圳第六支線之排水量等語，
    惟依證人戊○○所指認原告提供98年8 月8 日之照片（本院
    卷第306-308 頁），其上除無日期記錄外，且依照片觀察，
    鹽埔圳第六支線水流已近路面，且仍持續下雨，則以照片僅
    為片斷時點，無從證明98年8 月8 日或其後鹽埔圳第六支線
    是否有溢流或溢流之情形，況八八水災是否導致原告受有損
    害，亦即淹水是否會造成損害，衡諸常理，尚應視周遭之狀
    況而定，則以八八水災距離96年8 月13日已近2 年，於系爭
    板橋周遭狀況未必與96年8 月13日周遭環境相同之情形下，
    實難逕以原告之魚塭、雞舍於八八水災未受淹水而受有損害
    ，即逕認96年8 月13日原告之魚塭、雞舍受有損害係肇因於
    被告未拆除系爭板橋下方模板所致。
四、綜上所述，原告未能舉證所受之損害與被告未拆除系爭板橋
    下方模板之不作為有相當因果關係存在。從而，原告依據侵
    權行為損害賠償之法律關係，請求被告給付原告己○○3,37
    5,000 元，及自起訴狀送達翌日起至清償日止，按年息5%計
    算之利息；給付原告庚○○900,000 元，及自起訴狀送達翌
    日起至清償日止，按年息5%計算之利息；給付原告丙○○2,
    400,000 元，及自起訴狀送達翌日起至清償日止，按年息5%
    計算之利息，即無理由，應予駁回。原告之訴既經駁回，其
    假執行之聲請，已失所附麗，應併予駁回。
五、本件判決基礎已臻明確，兩造其餘之攻擊防禦方法及舉證，
    核與判決無影響，爰不一一論列，併此敘明。
六、訴訟費用負擔之依據：民事訴訟法第78條、第85條第1 項但
    書。
中    華    民    國    98    年    12    月    17    日
                        民事第二庭  法  官  陳威宏
正本係照原本作成。
如對判決上訴，須於判決送達後二十日內向本院提出上訴狀，其
未表明上訴理由者，應於提出上訴後二十日內向本院補提理由書
狀（均須按他造當事人之人數附繕本）。
中    華    民    國    98    年    12    月    17    日
                                    書記官  陳勃諺

司法院資訊處製作；財團法人民間司法改革基金會備份。
